最高法院刑事判決　　　　　　九十四年度台上字第七三０三號
　　上　訴　人　甲○○
　　選任辯護人　黃憲男律師
上列上訴人因殺人未遂案件，不服台灣高等法院中華民國九十二
年四月二日第二審更審判決【九十一年度上更(一)字第七七六號，
起訴案號：台灣基隆地方法院檢察署八十七年度偵字第五七二九
號】，提起上訴，本院判決如下：
    主  文
上訴駁回。
    理  由
按刑事訴訟法第三百七十七條規定：上訴於第三審法院，非以判
決違背法令為理由不得為之，是提起第三審上訴，應以原判決違
背法令為理由，係屬法定要件，如果上訴理由狀並未依據卷內訴
訟資料具體指摘原判決不適用何種法則或如何適用不當，或所指
摘原判決違法情事，顯與法律規定得為第三審上訴理由之違法情
形不相適合時，均應認其上訴為違背法律上之程式，予以駁回。
本件上訴人甲○○上訴意旨略稱：(一)、案發當日，上訴人駕駛外
型醒目之白色賓士轎車，搭載同案被告王世文返家時，偶遇劉連
財及涉有流氓案件之陳啟全等人，堵在上訴人住處巷口，因上訴
人前此曾遭劉連財手下毆打成傷，恐劉連財等人再對上訴人不法
，為防不測並避免衝突發生，遂直行而未轉進住處，因王世文對
上訴人謊稱其與劉連財等人也許相識，上訴人始於基隆市○○路
四○三巷口迴轉，不料，王世文竟持槍朝劉連財等人射擊，此突
發莽撞行為，非上訴人所能預見。況王世文迭次供稱其誤認劉連
財等人會有不法動作，始逕自對其等開槍，上訴人並未要其帶槍
，也未叫其開槍等語，原判決仍論上訴人與王世文為共同正犯，
顯有未洽。(二)、王世文係朝地面開槍，旨在警告劉連財等人，此
由被害人陳啟全、余建川、吳志偉均僅手腳受傷可得證明，足證
王世文並無殺人犯意，原判決論處上訴人共同殺人未遂罪刑，法
則之適用洵有違誤。(三)、扣案子彈三發，係案發後經警勸誘，由
上訴人放置於基隆市○○路三九三巷七六之三號旁水塔起出，為
王世文所陳明，並經基隆市警察局第一分局函敘甚詳，而王世文
於原審即供明其在案發時只帶子彈三顆，作案時射擊二顆云云，
則槍內子彈應僅剩一顆，原審不察，仍認王世文作案時帶有子彈
五顆，顯與事實不符。(四)、劉連財、陳啟全、余建川等人，堵在
上訴人住處巷口，既意圖對上訴人不法，則陳啟全、余建川究否
為不良份子，陳啟全是否受僱於劉連財？另王世文是否朝地下開
槍，目擊證人吳志偉知之甚詳，均與王世文有無殺人犯意之認定
至為攸關，原審未傳訊調查，亦有調查職責未盡及理由不備之違
法，請撤銷另為適法之判決等語。惟查，原判決依憑上訴人於警
詢及偵審中之部分自白，被害人陳啟全、余建川、吳志偉之指訴
，證人劉連財之證述，復有基隆市警察局第一分局基警分一刑字
第一○九九三號函、內政部警政署刑事警察局鑑驗通知書、車輛
相關位置圖及第一審法院現場勘驗筆錄各一份、診斷證明書三份
在卷可資佐證等證據，資以認定上訴人犯有刑法第二百七十一條
第二項、第一項殺人未遂及槍砲彈藥刀械管制條例第七條第四項
未經許可持有手槍、同條例第十二條第四項未經許可持有子彈罪
。上訴人同時持有手槍及子彈，及同時同地對陳啟全、余建川、
吳志偉三人開槍致傷，均係一行為觸犯數罪名，各為想像競合犯
，應從一重之殺人未遂及未經許可持有手槍罪處斷。所犯殺人未
遂及未經許可持有手槍二罪間，有方法結果之牽連犯關係，應從
一重之殺人未遂罪處斷。上訴人與王世文間，互有犯意聯絡，並
以自己犯罪之意思而駕車，推由王世文實施構成要件之行為，應
論以共同正犯。上訴人已著手殺人行為之實施，惟未造成死亡之
結果，其犯罪尚屬未遂，依刑法第二十六條前段規定，按既遂犯
之刑減輕之。因而撤銷第一審之科刑判決，改判仍論上訴人以共
同殺人未遂罪，處有期徒刑陸年；扣案加拿大製制式9MM 半自動
手槍壹把、子彈壹顆均沒收，已詳敘所憑之證據及認定之理由。
並以上訴人否認犯罪，辯稱：伊與劉連財、劉金春夫婦發生糾紛
及互毆之情形，為王世文知悉，乃主動到基隆探望，伊駕車自基
隆火車站載王世文返家，途經基隆市○○路三一五號前適遇劉連
財等五人，王世文即由車內開槍射擊，伊對王世文攜槍一節，事
先並不知情；又陳啟全、余建川、吳志偉受傷部位或為小腿或為
手指尖，王世文主觀上顯僅在傷害，委無殺人犯意。又伊到基隆
火車站接王世文欲返住處，事先不知劉連財等人會到基隆市○○
路三一五號人行道附近，係巧合遇到，王世文誤認劉連財等人有
舉槍動作，不得不先下手為強，朝地面開二槍，旨在嚇唬對方，
上訴人根本不知情，要無殺人之犯意聯絡云云，為卸責之詞，不
足採取。從形式上觀察，原判決並無上訴意旨所指違背法令情形
。按共同正犯之意思聯絡，不限於事前有協議，即僅於行為當時
有共同犯意聯絡亦屬之，又行為之分擔，亦不以每一階段均經參
與為必要，故具有相互利用其行為之合同意思，仍應負共同正犯
罪責。原判決理由一、(二)已說明：上訴人自基隆火車站搭載王世
文返家，途經南榮路，見劉連財等人聚集同路三一五號前，即在
下一路口迴轉，嗣駛抵該三一五號路邊時減速，車速約十公里，
幾乎要停車，王世文隨即開槍，為上訴人所自承（見一審卷第六
六頁正反面）；王世文亦供稱第一槍是在停止狀態下開槍（見原
審前審卷第七三頁反面）。上訴人若不知王世文持槍，且與王世
文間無犯意聯絡，何以減慢車速便於王世文開槍，而不下車與劉
連財等人談判？且開槍後迅即駕車離去，亦據上訴人供明（見一
審卷第八四頁），顯見上訴人與王世文彼此間有犯意聯絡；又制
式槍枝一旦擊發，具有強大殺傷力，近距離朝人聚集處射擊，自
有殺人之不確定故意。原判決因而論上訴人以共同殺人未遂罪，
法則之適用洵無違誤。上訴意旨(一)、(二)對此再事爭執，核非適法
之第三審上訴理由。再案發時，王世文攜帶子彈數量若干，並不
影響本件犯罪構成要件事實之認定，上訴意旨(三)亦非適法之第三
審上訴理由。末查，王世文對陳啟全等人開槍前，陳啟全等人並
未對上訴人與王世文為任何不法之侵害，王世文對陳啟全等人開
槍因而致傷，陳啟全等人單純為被害人，則陳啟全、余建川究否
為不良份子，陳啟全是否受僱於劉連財，均與上訴人成罪無關，
原審不為無益之調查，難謂有調查職責未盡之違法。上訴人其他
上訴意旨，徒憑己意，對原審職權之適法行使及原判決理由已說
明之事項，任意為事實上之爭辯，核與法定上訴第三審之形式要
件不符。應認上訴人之上訴為違背法律上之程式，予以駁回。
據上論結，應依刑事訴訟法第三百九十五條前段，判決如主文。
中　　華　　民　　國　九十四　年　 十二   月　二十九　日
                      最高法院刑事第十二庭
                          審判長法官  林　永　茂
                                法官  洪　文　章
                                法官  蘇　振　堂
                                法官  蕭　仰　歸
                                法官  張　祺　祥
      本件正本證明與原本無異
                                      書  記  官
中　　華　　民　　國　九十五　年　　一　　月　　四　　日
                                                      Ｖ
